【裁判字號】    99,台上,7101
【裁判日期】    991117
【裁判案由】    違反公職人員選舉罷免法
【裁判全文】
最高法院刑事判決            九十九年度台上字第七一０一號
上  訴  人  台灣高等法院花蓮分院檢察署檢察官
上  訴  人 
即  被  告  周利根
被      告  陳采璇原名陳蓮花.
上列上訴人等因被告等違反公職人員選舉罷免法案件，不服台灣
高等法院花蓮分院中華民國九十九年八月五日第二審更審判決（
九十八年度重選上更(三)字第五號，起訴案號：台灣花蓮地方法院
檢察署九十四年度選偵字第七、二五、二六號），提起上訴，本
院判決如下：
    主  文
原判決撤銷，發回台灣高等法院花蓮分院。
周利根之上訴駁回。
    理  由
一、撤銷發回（即檢察官上訴）部分：
本件原判決認定上訴人即被告（下稱被告）周利根及被告陳采璇
，均有如其事實欄所載共同投票行賄犯行，因而撤銷第一審關於
渠等部分科刑之判決，改判依集合犯關係，論被告二人以共同對
於有投票權之人，交付賄賂及不正利益，而約其投票權為一定之
行使罪，處周利根有期徒刑一年，褫奪公權三年，減為有期徒刑
六月，褫奪公權一年六月；處陳采璇有期徒刑八月，褫奪公權一
年，減為有期徒刑四月；並均諭知有期徒刑如易科罰金之折算標
準；固非無見。
惟查：(一)、刑法於民國九十四年二月二日修正公布（九十五年七
月一日施行）刪除連續犯規定之同時，對於合乎接續犯或包括的
一罪之情形，為避免刑罰之過度評價，已於立法理由說明委由實
務以補充解釋之方式，發展接續犯之概念，以限縮數罪併罰之範
圍。而多次投票行賄行為，在刑法刪除連續犯規定之前，通說係
論以連續犯。鑑於公職人員選舉，其前、後屆及不同公職之間，
均相區隔，選舉區亦已特定，以候選人實行賄選為例，通常係以
該次選舉當選為目的。是於刪除連續犯規定後，苟行為人主觀上
基於單一之犯意，以數個舉動接續進行，而侵害同一法益，在時
間、空間上有密切關係，依一般社會健全觀念，難以強行分開，
在刑法評價上，以視為數個舉動之接續實行，合為包括之一行為
予以評價，較為合理，於此情形，即得依接續犯論以包括之一罪
。否則，如係分別起意，則仍依數罪併合處罰，方符立法本旨。
此為本院最近所持之見解。原判決認定被告二人基於賄選之共同
犯意聯絡，於九十四年七月十六日晚上七時許交付賄賂予黃德勇
等人（見原判決犯罪事實(一)），又周利根復於同年八月間某日晚
上、同年八月底某日、及同年九月三十日上午，分別交付多筆賄
款與楊金池、林阿春、張金妹、王明珠等多人（見原判決犯罪事
實(二)至(五)）。則被告等之投票行賄行為，究係基於概括犯意為之
，而得依修正前連續犯規定論以一罪，或得依接續犯論以包括之
一罪？抑係分別起意，應依數罪併合處罰，即應究明。乃原判決
卻認被告二人所為均係成立集合犯一罪（見原判決第五十三至五
十四頁，理由之二第(四)點），所持法律見解即有可議。(二)、勘
驗應製作筆錄，記載實施之年、月、日及時間、處所並其他必要
之事項，且應命依法在場之人簽名、蓋章或按指印，此觀之刑事
訴訟法第四十二條第一項及第四項之規定甚明。其立法用意係因
勘驗為法定調查證據方法之一種，其程序必須適法、公正、確實
，故應以筆錄之形式記載有關事項，並命相關人員簽認，以杜爭
議，並為證明。倘未製作勘驗筆錄，並依規定記載上揭事項及命
相關人員簽名、蓋章或按指印，其所踐行之勘驗程序即屬違法。
而實施刑事訴訟程序之公務員違反上述勘驗程序所取得之證據資
料是否具有證據能力，自應依同法第一百五十八條之四所定之權
衡法則，以資認定，並須於理由內加以論敘說明，若不為說明，
遽採為認事之依據，即有判決理由不備之違法。原判決理由說明
證人即同案被告黃德勇、陳俊雄於原法院更一審陳稱：彼等於調
查站之供述，純因調查人員以如不承認要處以重刑或突然接受詢
問遽遭驚嚇，方為上開供述，要非出於自由意志所為乙端，除認
定其中黃德勇於九十四年十月二十七日一時四十二分二十七秒至
一時四十六分十九秒之陳述屬於被誘導所為陳述外，其餘主張皆
不足採等旨，係以經原審勘驗結果認彼等所為供述尚難謂係出於
強暴、脅迫、利誘、詐欺或其他不正方法而符合非任意性要件（
見原判決第六頁第二七行至第七頁第七行），為其認定黃德勇、
陳俊雄調查中供述具證據能力主要論據之一。並援引黃德勇、陳
俊雄於調查站中證述各情，為認定被告二人有事實欄一之(一)犯行
主要依據之一（見原判決第十一、十二、十七頁，理由第貳欄一
之(四)、(六)及(七)之1、4）。然稽諸原法院更三審卷第一九八頁至第
二三四頁所附詢問對答譯文內，並未記載實施勘驗之年、月、日
及時間、處所，亦無實施勘驗公務人員之簽名；則上開詢問對答
譯文究係於何時、何地，經由何人勘驗後所製作及其製作程序是
否合法﹖俱未明確，凡此，關係該等詢問對答譯文是否具證據能
力而得作為判決之基礎，原判決就此未予審認、說明，同屬於法
有違。以上或為檢察官上訴意旨所指摘，或為本院得依職權調查
之事項，應認原判決仍有撤銷發回更審之原因。
二、駁回（即周利根上訴）部分：
查第三審上訴書狀，應敘述上訴之理由，其未敘述者，得於提起
上訴後十日內補提理由書於原審法院，已逾上述期間，而於第三
審法院未判決前仍未提出上訴理由書狀者，第三審法院應以判決
駁回之，刑事訴訟法第三百八十二條第一項、第三百九十五條後
段規定甚明。本件被告周利根不服原審判決，於九十九年八月二
十日提起上訴，並未敘述理由，迄今逾期已久，於本院未判決前
仍未提出，依上開規定其上訴自非合法，應予駁回。
據上論結，應依刑事訴訟法第三百九十五條後段、第三百九十七
條、第四百零一條，判決如主文。
中    華    民    國  九十九  年   十一   月   十七   日
                      最高法院刑事第七庭
                          審判長法官  洪  文  章  
                                法官  郭  毓  洲  
                                法官  黃  梅  月  
                                法官  沈  揚  仁  
                                法官  蔡  彩  貞  
本件正本證明與原本無異
                                      書  記  官  
中    華    民    國  九十九  年   十一   月   十九   日
                                                      Ｑ

司法院資訊處製作；財團法人民間司法改革基金會備份。
